最高法院刑事判決　　　　　　　　　 111年度台上字第1456號
上　訴　人　臺灣高等檢察署臺南檢察分署檢察官王全成
被　　　告　張惟馨


上列上訴人因被告加重詐欺等罪案件，不服臺灣高等法院臺南分
院中華民國110年12月7日第二審判決（110年度金上訴字第866號
，起訴案號：臺灣臺南地方檢察署109 年度營偵字第1711號），
提起上訴，本院判決如下：
    主  文
原判決撤銷，發回臺灣高等法院臺南分院。
    理  由
一、本件原判決認定被告張惟馨有其事實欄（下稱事實欄）所載
    犯行明確，因而撤銷第一審關於該部分不當之科刑判決，改
    判論處上訴人共同犯洗錢防制法第14條第1 項之一般洗錢罪
    刑（尚想像競合犯刑法第339條第1項之詐欺取財罪），及諭
    知相關之沒收追徵。固非無見。
二、惟按有罪判決書所記載之犯罪事實，為論罪科刑適用法律之
    基礎，故凡與適用法令有關之重要事項，必須詳加認定，明
    確記載，然後於理由內敍明認定犯罪事實所憑之證據及理由
    ，始足為適用法令之依據，且所載事實、理由與其所宣告之
    主文，尤必相互一致，方為合法。如事實有記載，理由未予
    說明，為理由不備；若主文與事實或理由相互間、事實與理
    由相互間、理由內部間，彼此互相齟齬者，則屬理由矛盾。
    本件原判決事實欄略載：被告於民國109 年5、6月間，基於
    縱與他人共同實行詐欺、洗錢犯罪亦不違背其本意之不確定
    故意，與綽號「佩茹」之不詳成年女子及其他不詳詐欺成員
    ，共同意圖為自己不法之所有，基於詐欺、洗錢之犯意聯絡
    ，將其名下京城商業銀行股份有限公司帳戶（下稱本件帳戶
    ）之帳號，以LINE告知「佩茹」，嗣不詳詐欺成員於同年 6
    月15日致電朱黃麗雲，佯稱係其姪女需借款新臺幣（下同）
    10萬元云云，致朱黃麗雲陷於錯誤，於同年月16日匯款10萬
    元至本件帳戶，被告復依「佩茹」指示，於同日在不詳地點
    ，扣除「佩茹」應允之4％報酬後，自本件帳戶接續提領9萬
    6,000 元，繼而在雲林縣○○○某華南銀行外，將所領款項
    交予「佩茹」指派之人，而以此方式製造金流斷點，隱匿上
    開犯罪所得之去向及所在等情（見原判決第1至2頁）。倘若
    無訛，似認定被告與「佩茹」及其他不詳詐欺成員間，有詐
    欺及洗錢之犯意聯絡，並依「佩茹」之指示，於扣除自己報
    酬而提領被害人匯入本件帳戶之部分款項後，交給「佩茹」
    指派之人，而有共同參與詐欺、洗錢之行為分擔。惟稽之其
    理由欄貳、二載敘：本件起訴意旨認被告係與「佩茹」及其
    餘不詳成年人間，有犯意聯絡及行為分擔，然依本件客觀證
    據，僅能認定被告係與「佩茹」就提供帳戶、提款交付現金
    部分，有犯意聯絡及行為分擔，且「佩茹」與向被告收取現
    金之人是否確為不同之人，檢察官並未能提出相關事證以實
    其說。因認被告被訴涉犯刑法第339條之4第1項第2款之三人
    以上共同詐欺取財罪乙節，尚無充分證據可資證明，依嚴格
    證明及罪疑唯利被告原則，應認祇成立同法第339條第1項詐
    欺取財罪及洗錢防制法第14條第1 項一般洗錢罪之共同正犯
    等旨（見原判決第4至5頁）。則似認定被告於案發時祇與「
    佩茹」之人有犯意聯絡及行為分擔。揆之原判決事實欄記載
    ，其既認被告與「佩茹」及其他不詳詐欺成員共同實行犯罪
    ，並依「佩茹」之指示提款後，將部分款項交給「佩茹」指
    派之人，自指「佩茹」之外，尚有其他不詳詐欺成員，且「
    佩茹」與「佩茹」指派之人，為不同人別。此情與原判決理
    由說明依卷內證據資料，祇能認定被告與「佩茹」間有犯意
    聯絡及行為分擔，且無法證明「佩茹」與「佩茹」指派之人
    係不同人別之旨，顯有齟齬。被告於行為時就「佩茹」之外
    ，尚有其他不詳詐欺成員乙節，究竟有無認識？「佩茹」與
    「佩茹」指派之人，是否確無法排除其同一性？攸關被告就
    詐欺部分之所為，究應論處刑法第339條第1項詐欺取財罪刑
    ，抑或同法第339條之4第1項第2款之三人以上共同詐欺取財
    罪刑，自應於事實欄記載明確，並於理由內依憑卷內證據資
    料詳加說明其依據及理由，始足為適用法令之依據。原判決
    事實記載欠缺明確，致生如何適用法令之疑義，已不足為本
    院審查其適用當否之依據，且其事實與理由並有上開顯不相
    適合之理由矛盾。而此等違誤，均已影響於判決結果，自屬
    無可維持。
三、以上或為檢察官上訴意旨所指摘，或為本院得依職權調查之
    事項，上訴意旨執以指摘原判決該部分違法，尚非全無理由
    。而第三審法院應以第二審判決所確認之事實為判決基礎，
    原判決上開違背法令情形，影響於事實之確定，本院無從據
    以為判決，應認原判決有撤銷發回更審之原因。
據上論結，應依刑事訴訟法第397條、第401條，判決如主文。
中    華    民    國   111    年    3     月    10    日
                  刑事第二庭審判長法  官  林  勤  純  
                                  法  官  王  梅  英  
                                  法  官  莊  松  泉  
                                  法  官  李  釱  任  
                                  法  官  吳  秋  宏  
本件正本證明與原本無異
                                  書記官
中    華    民    國   111    年    3     月    14    日